【裁判字號】    95,上,106
【裁判日期】    950606
【裁判案由】    損害賠償
【裁判全文】
臺灣高等法院臺中分院民事判決           95年度上字第106號
上  訴  人  甲○○
上  訴  人  丙○○
共      同
訴訟代理人  陳鎮律師
複  代理人  林佐偉律師
被  上訴人  裕隆汽車製造股份有限公司
法定代理人  乙○○
訴訟代理人  榆政律師
訴訟代理人  黃翊琇律師
上列當事人間請求損害賠償事件，上訴人對於中華民國94年12月
23日臺灣臺中地方法院94年度訴字第1487號第一審判決提起上訴
，本院於95年5月23日言詞辯論終結，判決如下：
    主  文
上訴駁回。
第二審訴訟費用由上訴人負擔。
    事實及理由
一、上訴人起訴主張：上訴人之子江孟係裕民汽車股份有限公
    司汽車銷售員，江孟於民國92年3月2日因信賴被上訴人進
    口代理銷售之雷諾CLIO車，所標榜之雙前座與前座外側SRS
    汽囊、ABS防鎖定煞車系統、及緊縮式安全帶等配備所具之
    安全性，而以新台幣（下同）581,000元向被上訴人購得車
    牌號碼Q9-2903號之該款汽車（以下簡稱為系爭汽車）。江
    孟於92年4月8日駕駛系爭汽車發生事故時，系爭汽車之雙
    前座、前座外側SRS汽囊、及緊縮式安全帶竟完全沒有啟動
    ，致江孟當場因頭、胸嚴重撞擊方向盤及前擋風玻璃而傷
    重不治死亡，系爭汽車之生產、製造或加工、設計有欠缺，
    未符合現代汽車科技、或專業水準可合理期待之安全性，而
    此欠缺與江孟之死亡間具有因果關係。被上訴人為輸入系
    爭汽車進口商，依民法第191條之1第1項、第4項、及消費者
    保護法第7條第1項、第3項，第9條、第51條規定，應負擔商
    品製造人責任，賠償上訴人甲○○支出之殯葬費用500,000
    元、法定可受扶養之損害賠償452,586元、及慰撫金500,000
    元；及賠償上訴人丙○○可受扶養之損害賠償799,458元、
    及慰撫金500,000元；以及依消費者保護法第51條但書規定
    之一倍懲罰性賠償金。爰聲明求為判決：被上訴人應給付上
    訴人甲○○1,905,172元，給付上訴人丙○○2,598,916元，
    及均自起訴狀繕本送達翌日起至清償日止，按年息百分之五
    計算之利息等語。
二、被上訴人則辯以：訴外人江孟駕駛系爭汽車時，並不符合
    通常使用之要件，本件車禍係因江孟違規高速行駛於市區
    道路，且進行危險動作而失控所致，非屬通常使用之狀態。
    又安全氣囊系統僅為輔助性之汽車安全配備，該等配備並不
    能完全排除車禍發生及車禍造成傷亡結果之可能。江孟之
    死亡係因其違規駕駛，車速過快失控而撞擊訴外人林漢彰所
    駕駛停放在路邊之車牌號碼FR-543號營業用大客車右後側，
    系爭汽車之車頂全數塞進大客車車底，有現場相片、及當時
    乘坐在後座之證人孫瑜雯可證，且江孟所受創傷，依台中
    榮民總醫院所製作之法醫參考病歷摘要之診斷內容為「頭部
    外傷合併顱內出血、顏面骨骨折、顱骨底部骨折、氣顱」，
    相驗報告亦載明致死創傷為「頭面部塌陷性骨折」，可見江
    孟之死因係頭部外傷，而此係因系爭汽車之車頂塞進大客
    車車底所致，故系爭汽車安全氣囊縱有啟動，仍無法避免其
    死亡結果之發生，即安全氣囊有無作用與江孟之死亡間並
    無相當因果關係等語。
三、原審判決駁回上訴人之訴，上訴人不服原判決，提起本件上
    訴。
四、上訴人於本院聲明，求為判決：
    (一)原判決廢棄。
    (二)被上訴人應給付上訴人甲○○一百九十萬五千一百七十二
      元，給付上訴人丙○○二百五十九萬八千九百十六元，及
      均自起訴狀繕本送達翌日起至清償日止，按年息百分之五
      計算之利息。
    並補充陳述稱：
    (一)依民法第191條之1第1項規定，係採「過失推定」與「因
      果關係推定」之雙重推定立法。故上訴人僅須證明江孟
      就商品之通常使用及受有損害即可，至於商品沒有欠缺；
      及損害非因商品之欠缺所致，亦即因果關係之欠缺，則須
      由被上訴人擔負舉證之責。又消保法商品輸入業者責任部
      分，依消保法第7條第1項、第3項規定，該條所採歸責原
      則是無過失責任；惟消保法第7條第1項反面所稱不符合當
      時科技或專業水準可合理期待之安全性，該損害與商品之
      欠缺，與民法第191條之1第1項所稱商品之欠缺等義，均
      須有因果關係存在，被上訴人就商品欠缺與損害之發生間
      之因果關係，仍須負舉證之責，又被上訴人若欲減輕賠償
      責任，則須證明其對商品之欠缺並無過失。系爭汽車配置
      之雙前座與前座外側ＳＲＳ氣囊及緊縮式安全帶，係當車
      輛受到劇烈的前向或側向撞擊時，前座或外側氣囊會充氣
      ，並與緊縮式安全帶同時啟動，以防止駕駛者和前座乘客
      的頭部、胸部直接撞擊方向盤或儀表板所可能造成之傷害
      ，該等配備之作動與否，與車輛是否超速行駛無關（超速
      行駛不必然會發生撞擊），僅與車輛是否撞擊有關。系爭
      汽車配置之前座與外側氣囊及緊縮式安全帶，於江孟車
      禍發生當時完全沒啟動，導致其頭、胸嚴重撞及方向盤及
      前擋風玻璃等部位而傷重不治死亡，超速行駛與與被上訴
      人賠償損害之基礎事實並無涉，縱認車速與系爭汽車是否
      為通常使用判斷有關，亦應以系爭汽車最高容許速限為斷
      ，系爭車輛之安全極速為每小時220公里，惟觀事發地點
      之交通流量、路寬、行車距離及車上證人之證言，綜合判
      斷可知，江孟絕無可能超過此一最高速限，自難認其非
      屬通常使用。江孟使用系爭汽車，並未為改裝、拆除、
      敲擊或打開前座安全帶緊縮器總成及氣囊感知器或其周圍
      區○○路線；割傷、磨損或鬆動安全帶；在前座或外側Ｓ
      ＲＳ氣囊外蓋或方向盤護蓋的上面或前方放置物體等行為
      ，故其就系爭汽車配置之前座與外側氣囊及緊縮式安全帶
      並未為通常以外之使用。
    (二)消費者保護法第7條第1項、第3項，與第9條係採無過失責
      任。系爭汽車不符現時汽車科技或專業水準可合理期待之
      安全性，茲述如下：被上訴人認系爭鑑定報鑑定報告不
      可採，惟依該鑑定報告所附九張照片，顯示系爭汽車車頭
      及左、右側幾近全毀，而前座及外側氣囊及緊縮式安全帶
      均未作動，足認其生產、製造或加工、設計確有欠缺。
      證人孫瑜雯雖於刑事案件偵查中證稱：睜開眼睛看到大
      客車之右後角塞到死者駕駛座上等語，惟此並不能論定江
      孟頭部是撞擊大客車之右後角受傷致死。江孟係因頭
      、面部塌陷骨折外傷致死，該外傷應係碰撞方向盤或系爭
      汽車左前車柱（Ａ柱）、擋風玻璃所致，若系爭汽車之安
      全氣囊及緊縮式安全帶有適時發揮作用，其應不致傷重致
      死，足認系爭汽車氣囊及安全帶是否啟動，與江孟頭、
      面部受傷致死亡間具有相當因果關係，由現場照片可證系
      爭汽車駕駛座之座艙及車頂尚完好，駕駛座之遮陽板留有
      部分血跡，顯見系爭車禍時，駕駛座之座艙並未塞進大客
      車之右下方，江孟頭、面部塌陷性骨折之外傷，非撞擊
      大客車之右後車體所致，而係撞擊方向盤所致，然不論何
      者，系爭汽車之安全氣囊與安全帶未正常動作係不爭之事
      實，則安全氣囊與安全帶未正常動作與江孟之死亡間具
      有相當因果關係。蓋若系爭汽車未有瑕疵，則受強烈撞擊
      時，安全氣囊自會充氣彈開，且因其內充滿汽體，具有高
      度之彈性，自可緩衝大客車右後角塞進車內之撞擊力；及
      其前座安全帶合併安全帶瞬間束力加強器及負荷限制器理
      應於撞擊後千分之五秒內產生900公斤之拉力，當可避免
      江孟之身體前傾致頭臉部直接撞擊大客車之右後角，故
      系爭汽車之瑕疵與江孟之死亡之間仍有相當因果關係。
五、被上訴人於本院聲明，求為判決：上訴駁回。
    並補充陳述稱：
    (一)按所謂通常使用，是指依一般交易觀念，以符合商品之一
      般用途或正常效用而加以使用者而言，對於非通常使用所
      生損害，商品製造業或輸入業者，均不負賠償之責。依刑
      事卷之證人孫瑜雯及劉意鈴證述，江孟在事故發生前即
      已超速行駛，且現場圖亦顯示現場未留下煞車痕跡等情，
      足證被害人車速甚快，其對汽車已屬失控。雖上訴人另謂
      行車速度與是否為通常使用之判斷無關，或縱互有關連，
      亦因江孟超速行駛未逾越該車容許之最高速限之範圍，
      難認非屬通常使用，惟其所述不合理處如下：各車廠研
      發人員於規劃汽車之初，均就各車將來使用目的、及情狀
      考慮後，始為最適當之設計。如該車規劃為一般房車使用
      時，即不適合駕駛於山林溯溪或越野之用，如強以超出其
      用途駕駛之用，不僅損及該車之使用效能，亦將駕駛者置
      於不可測知之危險中，該車即非為通常使用狀態。上訴
      人雖謂該事故當時車速仍在該車容許之最高速限範圍，惟
      依一般通常觀念，所謂最高安全速限，係指於碗狀之標準
      賽車跑道上，試駕車手駕駛車輛所達之安全極速，上訴人
      誤以極速可在一般道路駕駛，實有誤會。
    (二)社團法人中華民國汽車消費者保護協會所為之鑑定報告，
      認系爭車輛駕駛座輔助氣囊於車禍發生當時確有應動作而
      未動作之瑕疵，致訴外人江孟峰死亡結果發生，惟該會實
      無能力就車輛輔助氣囊系統是否具有瑕疵，進行鑑定。該
      鑑定人賴鼎元更不具備任何鑑定車輛氣囊系統之專業知識
      ，其所表示之鑑定意見，並不足採，因被上訴人於當時為
      配合該會實地勘驗系爭汽車完成鑑定報告，曾提出該車氣
      囊系統之電路線路圖及構造圖影本，以便作為鑑定報告之
      判斷依據，然賴鼎元於該刑事偵訊中，當庭表示無法依據
      該等電路線路圖及構造圖判斷該車氣囊系統之感應區位於
      何處，隨後於承辦檢察官之追問下，賴鼎元始坦承其根本
      看不懂該電路線路圖及構造圖，益證其不具備鑑定能力，
      其做出鑑定亦無任何參考價值，上開鑑定報告既無可採，
      即無從得出本件損害發生與商品瑕疵間，具有相當因果關
      係之結論。系爭輔助氣囊於事發當時並無作動，既為雙方
      不爭之事實，則須進而探究若輔助氣囊於本件事故當場確
      有作動，是否即能避免江孟峰死亡結果之發生，實則，依
      台中榮民總醫院製作之病歷摘要可知，江孟峰係於到院前
      死亡，而其診斷內容為「頭部外傷合併顱內出血；顏面骨
      骨折；顱骨底部骨折及氣顱」，再參諸相驗卷內所附之相
      驗報告所載致死創傷為「頭面部塌陷性骨折」，均證明江
      孟峰之死因係頭部外傷，亦與本件車禍後所留之車損相片
      ，即系爭車輛之車頂全數塞進大客車車底一節相吻合，又
      証人孫瑜雯証述：「睜開眼睛看到大客車之右後角塞到死
      者的駕駛座上。」，足證系爭汽車係因車速過快，直接塞
      進大客車底，縱使當時前駕駛座輔助氣囊啟動，恐仍無法
      避免江孟峰死亡結果發生，故前氣囊啟動與否，實與江孟
      峰之死亡結果無相當因果關係等語。
六、查上訴人主張其子江孟為裕民公司汽車銷售員，於92年4
    月8日駕駛系爭汽車搭載欲購車之孫瑜雯、劉意鈴試車，於
    行至台中市市○路○○○路口時，撞擊訴外人林漢彰停放在
    路邊之大客車後側，江孟因而受有頭部外傷合併顱內出血
    、顏面骨骨折、顱骨底部骨折、氣顱、及頭面部塌陷性骨折
    等傷害而死亡等事實，業經提出戶籍謄本、行車執照、及車
    禍現場照片等件為証，並為被上訴人所不爭執，復經本院調
    閱本院93年交上訴字第1704號林漢彰業務過失致死刑事全卷
    查明屬實，堪信上訴人上開部分之主張為真實。惟上訴人主
    張其子江孟於本件事故死亡，係因系爭汽車於撞擊該大客
    車時，系爭汽車之雙前座、前座外側SRS汽囊、及緊縮式安
    全帶沒有作動，致江孟當場因頭、胸嚴重撞擊方向盤及前
    擋風玻璃而傷重不治死亡，被上訴人為系爭汽車進口商，系
    爭汽車未符合合理期待之安全性，與江孟之死亡間具有因
    果關係，被上訴人自應依民法第191條之1第1項、第4項、及
    消費者保護法第7條第1項、第3項，第9條及第51條規定，負
    損害賠償責任等情，則為被上訴人所否認，並以上詞置辯。
七、按商品製造人因其商品之通常使用或消費所致他人之損害，
    負賠償責任。但其對於商品之生產、製造或加工、設計並無
    欠缺或其損害非因該項欠缺所致或於防止損害之發生，已盡
    相當之注意者，不在此限。商品輸入業者，應與商品製造人
    負同一之責任。民法第191條之1第1、4項定有明文。又從事
    設計、生產、製造商品或提供服務之企業經營者，於提供商
    品流通進入市場，或提供服務時，應確保該商品或服務，符
    合當時科技或專業水準可合理期待之安全性。商品或服務具
    危害消費者生命、身體、健康、財產之可能者，應於明顯處
    為警告標示及緊急處理危險之方法。企業經營者違反前二項
    規定，致生損害於消費者或第三人時，應負連帶賠償責任。
    但企業經營者能證明其無過失者，法院得減輕其賠償責任；
    又輸入商品或服務之企業經營者，視為該商品之設計、生產
    、製造者或服務之提供者，負本法第七條之製造者責任。消
    費者保護法第7、9條亦有明文。因之；受害人依民法第191
    之1條規定，請求商品輸入業者與商品製造人負同一之賠償
    責任時，商品輸入業者如欲免其責任，自應就商品之生產、
    製造或加工、設計並無欠缺，或其損害之發生與該商品之欠
    缺無因果關係，負舉證之責。又企業經營者，主張其商品流
    通進入市場，符合當時科技或專業水準可合理期待之安全性
    ，就其主張之事實，應負舉證責任。本件被上訴人係從事經
    銷及輸入系爭汽車商品企業經營者，上訴人主張其子江孟
    駕駛系爭汽車因雙前座、前座外側SRS汽囊、及緊縮式安全
    帶完全沒有作動，致江孟當場因頭、胸嚴重撞擊方向盤及
    前擋風玻璃而傷重不治死亡，被上訴人抗辯系爭汽車安全氣
    囊未啟動與江孟峰之死亡結果間，並無相當因果關係，則被
    上訴人自應就此事實負舉證責任。
八、經查：被上訴人辯以：江孟因超速行駛，操控不當致系爭
    汽車車頂全部塞入該大客車車底，縱使駕駛座輔助氣囊啟動
    ，仍無法避免江孟死亡結果之發生，故前氣囊啟動與否，
    與江孟之死亡結果無相當因果關係；及以社團法人中華民
    國汽車消費者保護協會鑑定報告之鑑定人賴鼎元並不具備任
    何鑑定車輛氣囊系統之專業知識，其鑑定意見，並不足採等
    語。經查：
  (一)本件事故之發生，依道路交通事故調查報告表、肇事現場、
    及車損照片（附於上開刑事相字卷）所示：肇事現場為市區
    道路、速限50公里之三岔路口，市○路○○道寬6公尺，二
    快車道分別為3.5公尺、3.3公尺，江孟駕駛之自小客車沿
    台中市市○路○○○路方向行駛，撞及路燈及訴外人林漢彰
    停放在路旁之大客車、及路樹，江孟車頭、左側車身、右
    側車身凹毀、及右前輪破損，路燈基座刮痕；林漢彰大客車
    後面右後車毀損、路樹皮刮痕，又江孟小客車撞擊後，其
    右側車身三分之一停在人行道上，交岔路口內留有江孟小
    客車車胎擦痕3.7公尺，並無煞車痕等情；又依證人即坐於
    車內右後座之證人孫瑜雯於偵查時結証稱：「死者沿市政路
    開，剛出來是個轉彎速度還好，到直路的時候，他速度開的
    很快，一直弄檔加速，那時候我們心理就已經怕怕的，從展
    示場出來不到幾分鐘就撞上了；他沒有減速，就一直加速前
    進；車子衝撞的時候，眼睛是閉上不敢看，睜開眼睛看到大
    客車的右後角塞到死者的駕駛座上」；而證人劉意鈴則結証
    稱：「好像是對向來車要迴轉，但是沒想到死者速度還是很
    快，死者為了要閃那台車就往前衝出去，我嚇到就不敢看；
    我嚇死了，沒坐過那麼快的車，都快嚇死了，所以沒向他說
    速度太快；車子衝撞的時候，我整個人頭是低下來不敢看，
    我頭抬起來看的時候，是看到車子前面整個撞到大客車的後
    面」等語（見上開刑事相驗卷第88、89頁）。由以上事証，
    足証江孟於事故發生時係高速行駛中，衡以事故現場道路
    甚為寬敞，當時路面乾躁、無缺陷、障礙，視距良好，江孟
    於行駛中如對向確有來車欲迴轉，其本可預為目視及之，
    而作適當之停煞、或偏向外側車道行駛，惟其卻衝撞入林漢
    彰停置在路旁大客車右後側，足見；其當時車速過快，以致
    無法作適當有效之操控，而生本件事故；又由現場相片所示
    ，江孟駕駛之系爭汽車，撞擊該大客車右後側，系爭汽車
    左半部A柱至B柱區域（即駕駛座區域），幾已被大客車厚重
    之底盤剷平削毀，而右前座則在人行道上等情（見上開相驗
    卷第27至30頁），由系爭汽車左前側嚴重毀損變形之程度，
    及江孟所受上揭嚴重之傷勢，係其自小客車左側車頂全數
    塞進大客車車底使然。按汽車安全氣囊系統固為安全配備，
    於汽車於受到劇烈的前向或側向撞擊時，氣囊會充氣與緊縮
    式安全帶同時作動，防止駕駛者之頭部、胸部直接撞擊方向
    盤、或儀表板所可能造成之傷害，惟該等配備並不能保障汽
    車於不當駕駛時，因重大撞擊或擠壓車體已毀損變型時，身
    體生命能免受傷亡，由江孟上揭所受之傷勢，其因頭面部
    塌陷性骨折等傷害致死，縱當時前駕駛座、前座外側SRS汽
    囊、及緊縮式安全帶有啟動，亦仍無法避免江孟峰因高速衝
    入大客車底盤內，所受之衝撞及擠壓而致死亡之結果，此亦
    可由坐於右前座之証人劉意鈴，該安全氣囊亦未啟動，惟因
    系爭汽車之右前座未塞入大客車之底部受到擠壓，証人劉意
    鈴僅受有背部刮傷之傷勢即知。因之；被上訴人辯稱本件事
    故，係江孟超速行駛，操控不當，系爭汽車左前側全部塞
    入該大客車車底，縱使安全氣囊有啟動，仍無法避免江孟
    死亡結果之發生，故前氣囊啟動與否，與江孟之死亡結果
    ，並無相當因果關係等語，應可採信。
  (二)又上訴人主張社團法人中華民國汽車消費者保護協會鑑定報
    告，認系爭汽車係安全氣囊該爆而未爆，安全帶也未發生啟
    動，以致駕駛人撞擊方向盤，安全氣囊未作動之瑕疵，與江
    孟之死亡間自有因果關係等語；惟為被上訴人所否認。經
    查：社團法人中華民國汽車消費者保護協會鑑定報報告雖以
    ：系爭汽車車頭及左右車門之重擊力已達安全氣囊該爆而未
    爆，安全帶也未發生動作，以致駕駛人撞擊方向盤等語，業
    經本院調閱台灣台中地方法院檢察署94年度偵字第693號上
    訴人告訴乙○○詐欺案件中查明屬實，惟查該會鑑定人賴鼎
    元於該案件中經檢察官傳訊時，係結証稱：安全氣囊未爆之
    原因，可能電腦出問題、或台灣海島型氣候之故；又安全氣
    囊未爆原因與車廠安裝有無直接關係，係無法確定；及本件
    安全帶當時沒有作用，表示駕人沒有使用安全帶，否則安全
    帶應該是卡死的，另ABS煞車系統以撞擊程度來看，沒有辦
    法鑑定等語（見該偵字卷第54頁），依鑑定人賴鼎元上開証
    言，其就系爭汽車安全氣囊未爆之原因，並未能明確証明係
    因被上訴人就商品之安裝有瑕疵所致；又以撞擊程度亦無法
    鑑定ABS煞車系統有無作用等情，則其証言與上開鑑定報告
    間已存有齟齬之處，衡以檢察官於偵訊時經提示關於汽車電
    路線路圖、及構造圖時，鑑定人賴鼎元亦稱其無法瞭解其中
    之意義，則上開鑑定報告是否具備專業性，已有待質疑，被
    上訴人辯以該鑑定報告並不足採，並非無據。
九、綜上所述；本件事故實係江孟超速行駛，系爭汽車左前側
    衝撞進入大客車車底，江孟因受重大撞擊、及擠壓而傷重
    致死，縱系爭汽車安全氣囊啟動，亦無法避免江孟死亡之
    結果，安全氣囊未啟動與江孟之死亡結果間，並無相當因
    果關係。因此；上訴人本於民法第191條之1第1項、第4項、
    及消費者保護法第7條第1項、第3項，第9條與第51條等規定
    ，請求被上訴人應給付上訴人甲○○1,905,172元、給付上
    訴人丙○○2,598,916元，及均自起訴狀繕本送達翌日起至
    清償日止，按年息百分之五計算之利息，均為無理由，原審
    為上訴人敗訴之判決，並無不合，上訴意旨猶執詞指摘原判
    決不當，求予發棄改判，為無理由，應予駁回。
十、本案事實已臻明確，兩造其餘攻擊防禦方法，不足以影響
    本判決結果，爰不一一論述，併此敘明。
據上論結：本件上訴為無理由，依民事訴訟法第四百四十九條第
一項、第七十八條，判決如主文。
中    華    民    國    95    年    6    月    6      日
                      民事第四庭審判長法  官  黃斐君
                                      法  官  陳蘇宗
                                      法  官  張浴美
以上正本係照原本作成。
如對本判決上訴，須於收受判決送達後二十日內向本院提出上訴
書狀，其未表明上訴理由者，應於提出上訴後二十日內向本院提
出上訴理由書 (須按他造人數附具繕本)。
上訴時應提出委任律師為訴訟代理人之委任狀。具有民事訴訟法
第四百六十六條之一第一項但書或第二項之情形為訴訟代理人者
，另應附具律師及格證書及釋明委任人與受任人有該條項所定關
係之釋明文書影本。
                                      書記官  郭振祥
中    華    民    國    95    年    6     月    7     日
                                                      Ｈ


司法院資訊處製作；財團法人民間司法改革基金會備份。
